【裁判字號】    97,上,482
【裁判日期】    971216
【裁判案由】    分配表異議之訴
【裁判全文】
臺灣高等法院民事判決                   97年度上字第482號
上  訴  人  隆磐科技股份有限公司
法定代理人  乙○○
訴訟代理人  史乃文律師
複 代理 人  楊申田律師
被 上訴 人  祥誠股份有限公司
法定代理人  甲○
訴訟代理人  李文欽律師
上列當事人間分配表異議之訴事件，上訴人對於中華民國97年3
月28日台灣士林地方法院95年度訴字第1160號第一審判決提起上
訴，本院於97年12月2日言詞辯論終結，判決如下：
    主  文
上訴駁回。
第二審訴訟費用由上訴人負擔。
    事實及理由
一、上訴人起訴主張：伊簽發票面金額合計新臺幣（下同）8,37
    0 萬元之本票12紙（下稱系爭本票），以為向訴外人祥宬有
    限公司（下稱祥宬公司）借款之用，伊已清償「借款」，祥
    宬公司不得再請求「票款」；被上訴人惡意且無對價取得該
    等票據，自亦不得再請求伊給付「票款」。詎被上訴人竟持
    系爭本票於原法院強制執行事件中，受分配票款本息等1,90
    3,218 元，爰依強制執行法第41條第1 項規定，提起分配表
    異議之訴，請求剔除，不得列入分配。
二、被上訴人則以：伊提供超過9,000 萬元資金予祥宬公司，受
    讓系爭本票，自得請求上訴人給付票款本息，原分配表並無
    不當等語，資為抗辯。
三、原審對上訴人之請求，判決：上訴人之訴及假執行之聲請均
    駁回。上訴人不服，提起上訴，聲明：(一)原判決廢棄。(二)上
    開廢棄部份，台灣士林地方法院95年度執助字第531 號清償
    票款強制執行事件，於民國95年7 月26日所製作之分配表，
    被上訴人受分配金額1,903,218 元，應予剔除，不得列入分
    配。被上訴人則聲明：駁回上訴。
四、兩造不爭執事項（見本院卷第35頁）：
  (一)上訴人為向訴外人祥宬有限公司借款，簽發交付下列均未載
    到期日之本票12紙：
    1.發票日94年7 月22日面額 750萬元。
    2.發票日94年8 月30日面額 315萬元
    3.發票日94年8 月30日面額1185萬元
    4.發票日94年9 月7 日面額 350萬元
    5.發票日94年9 月7 日面額 150萬元
    6.發票日94年9 月7 日面額 150萬元
    7.發票日94年9 月7 日面額 100萬元
    8.發票日94年9 月13日面額1700萬元
    9.發票日94年11月18日面額 850萬元
    10.發票日94年11月18日面額 220萬元
    11.發票日94年12月14日面額1800萬元
    12.發票日94年12月23日面額 800萬元
  (二)被上訴人聲請台灣高雄地方法院以95年度票字第4337號裁定
    准許在上載票款，及自發票日起至清償日止，按年息6％ 計
    算之利息範圍內得強制執行確定。
  (三)被上訴人持上開本票裁定為執行名義，於95年7月7日聲請原
    法院以95年度執字第16869 號清償票款事件予以強制執行，
    嗣併入原法院95年度執助字第531 號執行事件，併案實施。
    經於同年月26日作成分配表，定於95年8 月11日分配，被上
    訴人受分配執行費669,632 元、票款及利息87,001,037元、
    程序費用4,000 元，共受分配1,903,218 元。
  (四)上訴人於年7 月9 日具狀對被上訴人之債權額與分配金額聲
    明異議，經執行法院通知上訴人提出起訴之證明，上訴人於
    同年月13日收受通知，旋於同年月20日提起本件訴訟。
五、按在票據上簽名者，依票上所載之文義負責；發票人應照支
    票文義擔保支票之支付；執票人向支票債務人行使追索權時
    ，得請求自為付款提示日起之利息，如無約定利率者，依年
    利率六釐計算，票據法第5 條第1 項、第126 條、第133 條
    分別定有明文。被上訴人執有上訴人簽發之系爭本票，依票
    載文義，得受分配1,903,218 元（含執行程序費用、票款本
    息等），兩造對此不爭執，自堪信為真實。惟，上訴人主張
    被上訴人惡意且無對價取得系爭本票，不得受分配，上訴人
    則執前詞置辯，兩造爰同意依民事訴訟法第270 條之1 第1
    項第3 款規定，整理並協議簡化爭點如下（見本院卷第71頁
    ），茲敘述之：
  (一)被上訴人取得系爭本票是否出於惡意？
    上訴人主張：被上訴人「祥誠」股份有限公司（下稱祥誠公
    司）與前手「祥宬」公司，其公司名稱發音相同，公司法定
    代理人均為甲○；被上訴人在本案又提出祥宬公司之存摺為
    證，足認二者關係匪淺，衡此情宜，被上訴人於收受系爭本
    票時，自亦明知伊已清償系爭借款，依票據法第13條但書規
    定，伊得據此事由對抗被上訴人云云，被上訴人則予否認。
    查：
    (1)按票據債務人不得以自己與發票人或執票人之前手間所存
      抗辯之事由對抗執票人。但執票人取得票據出於惡意者，
      不在此限，票據法第13條定有明文；票據行為為不要因行
      為，即不以給付之原因為要素而得成立之行為，凡簽名於
      票據之人，不問原因如何，均須依票上所載文義負責，除
      執票人取得票據係出於惡意或詐欺者外，發票人不得以自
      己與執票人前手所存抗辯之事由，對抗執票人（最高法院
      49年度台上字第678 號判例意旨參照）。系爭本票由上訴
      人簽發交付祥宬公司，再由祥宬公司轉讓予被上訴人，兩
      造對此不爭執（見本院卷第70頁），足認上訴人與被上訴
      人間，非直接前後手關係，依首揭說明，除有證據證明被
      上訴人收受系爭本票係惡意外，上訴人不得以其與「祥宬
      公司」間就系爭本票原因關係之「借款」已清償為由，對
      抗被上訴人請求之「票款」，核先敘明。
    (2)次按票據法第13條但書所謂惡意，係指執票人「明知」票
      據債務人對於發票人或執票人之前手間，有抗辯事由存在
      而言。又執票人有無惡意，應以其「取得票據時」為決定
      之標準，並應由票據債務人就此負舉證責任（最高法院95
      年台上字第2862號、72年台上字第1612號判決意旨參照）
      。上訴人主張被上訴人「祥誠公司」與訴外人「祥宬公司
      」之名稱發音相同、法定代理人均為甲○；被上訴人提出
      祥宬公司之存摺等情，有公司登記資料，及被上訴人提出
      之存摺影本為憑，固堪信為真實。惟，被上訴人與「祥宬
      公司」分屬二不同法人，其公司名稱與法定代理人是否相
      同，以及被上訴人公司如何取得「祥宬公司」之存摺，核
      均與被上訴人「取得系爭本票時」是否「明知」上訴人已
      清償借款之事實無涉，自不足以證明被上訴人取得系爭本
      票係出於惡意。
    (3)此外，上訴人又未提出任何證據以實其說，尚難認其主張
      被上訴人惡意取得系爭本票為可採。
  (二)被上訴人是否無對價取得系爭支票？
    上訴人主張：被上訴人與祥宬公司營業內容不同，不可能有
    業務往來；被上訴人公司資本額3 千萬元，根本無資力提供
    8 千多萬元之資金予祥宬公司；被上訴人提出祥宬公司之存
    摺，亦無法證明二者間有資金往來，被上訴人顯係無對價取
    得系爭本票，依票據法第14條第2 項規定，不得享有優於前
    手祥宬公司之權利云云，被上訴人則予否認。查：
    (1)按無對價或以不相當之對價取得票據者，不得享有優於其
      前手之權利，票據法第14條第2項定有明文。又票據行為
      係不要因行為，執票人不負證明關於給付原因之責任，如
      票據債務人主張執票人取得票據係無對價或以不相當對價
      取得，應由該債務人負舉證責任（最高法院85年台上字第
      286 號、97年度台上字第1398號判決參照）；倘原告未能
      舉證證明之，則被告就其抗辯事實即令不能舉證，或所舉
      證據尚有疵累，原告之主張仍屬無據（最高法院96年度台
      上字第158 號判決參照）。
    (2)上訴人主張被上訴人公司資本額3 千萬元、其營業項目與
      祥宬公司登記之營業項目不同，業據提出公司登記資料為
      證，固亦堪信為真實，但，被上訴人公司資本額、營業項
      目等事項，核與被上訴人「無對價」取得系爭本票無關，
      自亦不足以證明被上訴人是「無對價」取得系爭本票。
    (3)被上訴人提出祥宬公司原中興銀行忠孝分行帳號000-00-0
      000000號之存摺影本，未記載匯入存戶名稱（見原審卷第
      150-153 頁）；聯邦銀行敦化分行97年9 月3 日（97）聯
      敦化字第0044號函覆內容，無被上訴人匯款資料（見本院
      卷第60-64 頁）；被上訴人提出匯款祥宬公司之匯款單，
      其匯款人係訴外人峻嶺電腦有限公司（見本院卷第42-46
      頁），固均不足以證明被上訴人確實提供8 千餘萬元資金
      予祥宬公司。惟，上訴人未能舉證證明被上訴人「無對價
      」取得系爭本票，其主張被上訴人不得享有優於祥宬公司
      之權利，即屬無據。被上訴人就其與祥宬公司間有資金往
      來之事實，原毋庸再為舉證，即令被上訴人不能舉證，或
      所舉證據尚有疵累，依上開說明，上訴人此部分之主張仍
      屬無據，不可採信。
  (三)被上訴人之前手祥宬公司是否不得享有系爭本票之權利？
    上訴人主張被上訴人惡意且無對價取得系爭本票，不足採信
    ，被上訴人得請求給付系爭本票票款本息，均如上述，則上
    訴人與祥宬公司間之借款債權縱因清償而消滅，上訴人亦不
    得執以對抗被上訴人。
六、綜上所述，上訴人主張被上訴人惡意及無對價取得系爭本票
    ，不得請求給付系爭本票票款本息，不可採信，則其請求原
    法院89年度執字第15688 號強制執行事件，分配予被上訴人
    之分配款1,903,218 元，應予剔除，為無理由，不應准許。
    原法院為上訴人敗訴之判決，於法並無不合。上訴意旨指摘
    原判決不當，求予廢棄改判，為無理由，應予駁回。
七、本件事證已臻明確，兩造所提其餘訴訟資料及攻擊防禦方法
    ，於判決結果不生影響，無庸一一論駁，附此敘明。
八、據上論結，本件上訴為無理由，依民事訴訟法第449 條第1
    項、第78條，判決如主文。
中    華    民    國    97    年    12    月    16    日
                    民事第十五庭
                        審判長法  官  林恩山
                              法  官  郭松濤
                              法  官  陳雅玲
正本係照原本作成。
如不服本判決，應於收受送達後20日內向本院提出上訴書狀，其
未表明上訴理由者，應於提出上訴後20日內向本院補提理由書狀
（均須按他造當事人之人數附繕本）上訴時應提出委任律師或具
有律師資格之人之委任狀；委任有律師資格者，另應附具律師資
格證書及釋明委任人與受任人有民事訴訟法第466 條之1 第1 項
但書或第2 項（詳附註）所定關係之釋明文書影本。
中    華    民    國    97    年    12    月    16    日
                              書記官  葉國乾
附註：
民事訴訟法第466條之1（第1項、第2項）：
對於第二審判決上訴，上訴人應委任律師為訴訟代理人。但上訴
人或其他法定代理人具有律師資格者，不在此限。
上訴人之配偶、三親等內之血親、二親等內之姻親，或上訴人為
法人、中央或地方機關時，其所屬專任人員具有律師資格並經法
院認為適當者，亦得為第三審訴訟代理人。


司法院資訊處製作；財團法人民間司法改革基金會備份。
